臺北高等行政法院判決　　　　　　　　　　　　　　　九十三年度簡字第四二八號
　　原　　　告　甲○○
　　訴訟代理人　丁○○
　　被　　　告　臺北市政府衛生局
　　代　表　人　張珩（局長）
　　訴訟代理人　丙○○
右當事人間因醫療法事件，原告不服臺北市政府中華民國九十三年一月七日府訴字第
○九三○四一五二七○○號訴願決定，提起行政訴訟。本院判決如左：
　　主  文
訴願決定及原處分均撤銷。
訴訟費用由被告負擔。
　　事  實
一、事實概要：
  (一)原告係台北市中山區○○○路四十六號二樓「泛亞診所」負責醫師，該診所於九
    十二年五月份「女性常春雜誌」第一０八頁刊登「醫學美容診所之旅．．．泛亞
    診所附設醫學美容中心、美麗醫師：甲○○、美麗空間：臺北市○○○路四十六
    號二樓 (中興百貨對面)、美麗專線：（02）0000-0000、美麗專長：青春痘、富
    貴手、脈衝雷射回春、亞歷山大雷射除斑、肉毒桿菌注射、保濕抗老、鑽石微雕
    、果酸換膚、超音波美白導入、脂肪雕塑」等詞句之醫療廣告，案經台北市中正
    區衛生所查獲後，以九十二年五月十六日北市正衛三字第０九二六０二九二００
    ０號函轉台北市中山區衛生所辦理。
  (二)台北市中山區衛生所於九十二年五月十九日訪談原告並作成談話紀錄後，以九十
    二年五月二十一日北市中衛三字第０九二六０四０八七００號函檢附上開談話紀
    錄及相關資料報請被告核辦。經被告審認原告刊登違規醫療廣告，違反醫療法第
    六十條第一項及第六十一條第五款規定，並審酌原告前於九十一年十月八日至十
    月十四日在「時報週刊」刊登違規醫療廣告，經被告以九十二年一月十七日北市
    衛三字第０九二三０二四五三００號行政處分書，處以五千元（折合新臺幣一萬
    五千元）罰鍰處分在案，本次係第二次違規等情節，爰依同法第七十七條第一項
    規定，以九十二年七月十一日北市衛三字第０九二三三一四六三００號行政處分
    書，處以原告二萬元（折合新臺幣六萬元）罰鍰。原告不服，提起訴願，經訴願
    駁回，原告仍不服，遂向本院提起行政訴訟。
二、兩造聲明：
　(一)原告聲明：原處分及訴願決定均撤銷。
  (二)被告聲明：駁回原告之訴。
三、兩造之爭點：
  (一)原告主張：
　  1.原告係台北市中山區○○○路四十六號二樓「泛亞診所」負責醫師，原告於九
      十二年一月份接到台視文化「女性常春」參觀取材邀約，在確知其為製作公正
      專欄介紹且絕無獨家報導或有宣傳之虞，原告同意接受採訪並回答參觀者提問
      。於同年五月初方知訪談部份內容登載於該月刊五月號「醫學美容之旅」專欄
      中。
    2.按九十二年五月份「女性常春雜誌」第一○八頁刊登「醫學美容診所之旅」專
      欄，明確記載文=易莞；攝影=李復盛，而文內共有五家診所被登載，被分別開
      出五張行政違規，被告及所屬衛生所竟以未經約談察查刊登媒體及執筆人，理
      清其咎歸責，即行裁量開立五張行政處分，致四診所提出行政訴願；難道此報
      導是五家診所聯合委刊嗎？顯有違反行政程序法第九條之虞。
    3.司法院釋字第二七五號解釋文「人民違反法律上之義務而應受行政罰之行為，
      法律無特別規定時，雖不以出於故意為必要，仍須以過失為其責任條件。」即
      基於憲法保障人民權利之意旨，要求屬於對人民制裁之行政罰，應以行為人有
      可歸責原因為限。今檢附邀約月刊主編聲明函，證明原告確無故意及過失。
    4.醫療廣告若非診所委刊，即為媒體或媒體知悉之人委刊，此為互斥情形，怎可
      未經察查即行裁量；被告依據八十九年九月十五日衛暑醫字第○八九○○一一
      六二一號函釋，醫療廣告不得藉採訪或報導為宣傳，縱報社出具證明係報社之
      工商服務、產業動態報導，而非醫療院所廣告刊載，惟其內容如涉有為該醫療
      院所或醫師宣傳之情事，應屬違反上開醫療法規定之違法醫療廣告，但九十年
      十一月一日衛署醫字第○九○○○七一四○四號公告醫療機構接受媒體採訪注
      意事項第八項：醫療機構接受採訪，應以不影響醫療作業、醫療安全或安寧秩
      序為原則；並宜規劃採訪區、攝影點及採訪動線．．．等，可知並未禁止採訪
      ，其參觀所得內容為媒體言論自由，非原告所能得知將以何種方式呈現。
    5.至今尚未有一例行政處分是歸咎於一篇採訪報導，而被取材報導的診所全部受
      罰，其影響為醫療診所絕對不可接受採訪，媒體言論自由不含括醫療診所；因
      為醫療法第六十條、第六十一條第五項規定；附加以八十九年九月十五日衛署
      醫字第○八九○○一一六二一號函釋，則任何惡意者將台北地區診所名稱、地
      址、電話加上一句『我去過很不錯有效』登載於媒體，依現行行政模式，全數
      診所均違反醫療法第六十條、第六十一條第五項規定，難道可以不察查約訪媒
      體釐清事實真象？使公平正義得以平復。
    6.查臺北高等行政法院判決九十二年度簡字第五五五、六六四號，九十一年度簡
      字第八八六、三二七、七一○、二五三、二五○、六五二、三五五、一○三二
      號均因醫療廣告提起行政訴訟遭駁回，其均為單一診所單一廣告情事，本案實
      為一篇報導專欄，內含原告共五家診所，而各診所僅為選取素材。爰請求撤銷
      訴願決定及原處分。
  (二)被告主張：
    1.按醫療法第八條規定：「本法所稱醫療廣告，係指利用傳播媒體，宣傳醫療業
      務，以達招徠患者醫療為目的之行為。」，第六十條規定：「醫療廣告，其內
      容以左列事項為限：一、醫療機構之名稱、開業執照字號、地址、電話及交通
      路線。二、醫師之姓名、性別、學歷、經歷及其醫師、專科醫師、優生保健醫
      師證書字號。三、公務人員保險、勞工保險及其他非商業性保險之特約醫院、
      診所字樣。四、診療科別、病名及診療時間。五、開業、歇業、停業、復業、
      遷移及其年、月、日。六、其他經中央衛生主管機關公告容許登載或播放事項
      。利用廣播、電視之醫療廣告，在前項內容範圍內，得以口語化方式為之；惟
      應先經所在地直轄市或縣（市）衛生主管機關核准。」，第六十一條規定：「
      醫療廣告，不得以左列方式為之：一、假借他人名義為宣傳。二、利用出售或
      贈與醫療刊物為宣傳。三、以公開祖傳秘方或公開答問為宣傳。四、摘錄醫學
      刊物內容為宣傳。五、藉採訪或報導為宣傳。六、與違反前條規定內容之廣告
      聯合或並排為宣傳。七、以其他不正當方式為宣傳。」第七十七條第一項規定
      ：「有下列情形之一者，處五千元以上五萬元以下罰鍰：一、違反．．．第六
      十條、第六十一條規定或擅自變更核准之廣告內容。．．．」第八十五條規定
      ：「本法所定之罰鍰，於非財團法人之私立醫療機構，處罰其負責醫師。」。
　　  同法施行細則第四條規定：「本法第八條所稱傳播媒體，指廣播、電視、錄影
      節目帶、新聞紙、雜誌、傳單、海報、招牌、牌坊、電影片及其他傳播方法。
      」第五十三條規定：「本法第六十條第一項第四款所定醫療廣告之診療科別，
      以經衛生主管機關核准登記服務醫師之科別為限；其病名，以國際疾病傷害及
      死因分類規定或經所在地直轄市或縣（市）衛生主管機關核准者為限。」
      行政院衛生署八十六年三月二十六日衛署醫字第八六０一六一三六號函釋：「
      違規醫療廣告處理原則一、違規廣告之處理：以每日為一行為，同日刊登數種
      報紙，以每報為一行為，每一行為應處一罰。二、違規廣告次數之認定：以處
      分之次數計算，但同日刊登數種報紙或同日刊登（播）於報紙、有線電視、電
      腦網際網路之違規行為，若其廣告內容相同者，以一次計算；後處分之違規行
      為發生於前處分書送達之前者，不予計次。三、違規廣告處罰額度．．．(二)第
      二次：處以二萬元罰鍰（折合新臺幣六萬元）．．．(三)第三次：處以五萬元罰
      鍰（折合新臺幣十五萬元）．．．四、違規廣告之處罰對象：(一)以醫療機構名
      義刊登者，處罰該醫療機構。(二)違規醫療廣告刊登地址及電話者，經循址查明
      該址係醫療機構者，以該醫療機構刊登廣告處理。．．．」
      八十九年六月一日衛署醫字第八九０二六二六九號函釋：「主旨：所詢醫療院
      所之廣告或市招刊登醫療器材，是否能依本署七十八年四月十三日衛署醫字第
      七八九０五四號函規定予以處罰乙案．．．說明．．．二、按醫療廣告得刊登
      之內容，醫療法第六十條規定甚明，包括醫療機構之名稱、開業執照字號、地
      址．．．三、醫療院所之廣告或市招刊登醫療器材，業已逾越醫療法第六十條
      規定範疇，自應依法論處。」
      八十九年九月十五日衛署醫字第０八九００一一六二一號函釋：「主旨：有關
      醫療廣告經報社出具證明，係報社之工商服務、產業動態報導，而非醫療院所
      廣告刊載．．．說明．．．二、依醫療法第六十一條第五款規定，醫療廣告不
      得以藉採訪或報導為宣傳之方式為之。本案所詢事項，該工商服務、產業動態
      報導，其內容如涉有為該醫療院所或醫師宣傳之情事，應屬違反上開醫療法規
      定之違法醫療廣告。」
      臺北市政府九十年八月二十三日府秘二字第九０一０七九八一００號公告：「
      主旨：公告本府主管業務委任事項，並自九十年九月一日起生效。依據：一、
      行政程序法第十五條。二、臺北市政府組織自治條例第二條第二項。公告事項
      ．．．六、本府將下列業務委任本府衛生局，以該局名義執行之．．．(十)醫療
      法中有關本府權限事項。．．．」
    2.卷查原告負責之診所於九十二年五月份「女性常春雜誌」刊登如事實欄所述違
      規醫療廣告之事實，此有臺北市中正區衛生所九十二年五月十六日北市正衛三
      字第０九二六０二九二０００號函及所附系爭違規醫療廣告、臺北市中山區衛
      生所九十二年五月二十一日北市中衛三字第０九二六０四０八七００號函及所
      附九十二年五月十九日訪談原告談話紀錄各乙份附卷可稽。至原告主張系爭報
      導，係由雜誌企劃撰寫之專欄，並無宣傳醫療業務，以達招徠患者醫療為目的
      之行為及被動接受採訪現今醫學美容趨勢，傳遞衛教資訊何以違規等節，按行
      政院衛生署上開八十九年六月一日衛署醫字第八九０二六二六九號函釋，醫療
      廣告得刊登之內容，依醫療法第六十條規定，僅能刊登醫療機構之名稱、開業
      執照字號、地址等，醫療院所之廣告刊登醫療器材，業已逾越醫療法第六十條
      規定範疇。次按該署八十九年九月十五日衛署醫字第０八九００一一六二一號
      函釋，醫療廣告不得藉採訪或報導為宣傳，縱報社出具證明，係報社之工商服
      務、產業動態報導，而非醫療院所廣告刊載，惟其內容如涉有為該醫療院所或
      醫師宣傳之情事，應屬違反上開醫療法規定之違法醫療廣告。查本件系爭廣告
      內容刊有原告及診所空間相片二幀、診所名稱、地址、電話等資料，已達原告
      招徠病患醫療之目的，又不僅刊有醫療器材名稱，且本案廣告利益歸屬原告，
      涉有為原告及其負責之診所宣傳之情事，自應認屬原告之醫療廣告。又醫療業
      務有別於一般商品，為使民眾之醫療品質獲得保障，適當規範醫療廣告實有其
      必要性，是行政院衛生署乃函頒前揭函釋規定，作為各醫療機構刊登醫療廣告
      之準繩。本件原告診所之醫療廣告已逾醫療法第六十條第一項所容許刊登之範
      圍及違反同法第六十一條第五款規定，核屬違規醫療廣告，是原告違規之事證
      應可認定，原告主張核不足採。又原告前於九十一年十月八日至十月十四日在
      「時報週刊」刊登違規醫療廣告，經被告處分在案。從而，被告審認原告係第
      二次刊登違規醫療廣告，乃處以原告二萬元（折合新臺幣六萬元）罰鍰之處分
      。
    3.綜上論結，被告所為行政處分揆諸首揭法令規定，應無不合，原處分請予維持
      ，本件訴訟為無理由。爰請求駁回原告之訴。
　　理  由
一、按醫療法第八條規定：「本法所稱醫療廣告，係指利用傳播媒體，宣傳醫療業務
    ，以達招徠患者醫療為目的之行為。」，第六十條規定：「醫療廣告，其內容以
    左列事項為限：一、醫療機構之名稱、開業執照字號、地址、電話及交通路線。
    二、醫師之姓名、性別、學歷、經歷及其醫師、專科醫師、優生保健醫師證書字
    號。三、公務人員保險、勞工保險及其他非商業性保險之特約醫院、診所字樣。
    四、診療科別、病名及診療時間。五、開業、歇業、停業、復業、遷移及其年、
    月、日。六、其他經中央衛生主管機關公告容許登載或播放事項。利用廣播、電
    視之醫療廣告，在前項內容範圍內，得以口語化方式為之；惟應先經所在地直轄
    市或縣（市）衛生主管機關核准。」，第六十一條規定：「醫療廣告，不得以左
    列方式為之：一、假借他人名義為宣傳。二、利用出售或贈與醫療刊物為宣傳。
    三、以公開祖傳秘方或公開答問為宣傳。四、摘錄醫學刊物內容為宣傳。五、藉
    採訪或報導為宣傳。六、與違反前條規定內容之廣告聯合或並排為宣傳。七、以
    其他不正當方式為宣傳。」第七十七條第一項規定：「有下列情形之一者，處五
    千元以上五萬元以下罰鍰：一、違反．．．第六十條、第六十一條規定或擅自變
    更核准之廣告內容。．．．」第八十五條規定：「本法所定之罰鍰，於非財團法
    人之私立醫療機構，處罰其負責醫師。」。
二、查原告係台北市中山區○○○路四十六號二樓「泛亞診所」負責醫師，該診所於
    九十二年五月份「女性常春雜誌」第一０八頁刊登「醫學美容診所之旅．．．泛
    亞診所附設醫學美容中心、美麗醫師：甲○○、美麗空間：臺北市○○○路四十
    六號二樓 (中興百貨對面)、美麗專線：（02）0000-0000、美麗專長：青春痘、
    富貴手、脈衝雷射回春、亞歷山大雷射除斑、肉毒桿菌注射、保濕抗老、鑽石微
    雕、果酸換膚、超音波美白導入、脂肪雕塑」等詞句之醫療廣告；被告認原告第
    二次刊登違規醫療廣告，違反醫療法第六十條第一項及第六十一條第五款規定，
    爰依同法第七十七條第一項規定，處以原告二萬元（即新臺幣六萬元）罰鍰。其
    論事用法，固非無據。
三、惟查：
  (一)本件原告於案發時在被告所屬中山衛生所即供稱伊並未委託女性常春雜誌刊登廣
    告，而係該雜誌至伊診所訪問，欲作有關醫學美容等相關系列報導，且有多家診
    所配合，伊認該報導乃純專題報導，未涉及廣告，故始同意該雜誌社為訪問，伊
    並未委託廣告及提供資料與該雜誌社等語，此有中山衛生所訪談紀錄附卷可稽，
    且女性常春雜誌總編輯乙○○亦於案發時，即出具該『女性常春五月號第一０八
    頁「醫學美容診所之旅」一文，係由雜誌企劃撰寫的專欄，內容與「泛亞診所」
    無涉』之說明書，更於本院審理時到庭供證該報導是為服務讀者，伊等徵詢過業
    者，知悉原告在美容醫學界有不錯之水準，故前往採訪原告，而本報導的小眉標
    為「逛街地圖」，伊等是希望藉由該單元作美容診所位置及店家報導，該報導原
    告之專長乃係伊等事先作了解後，自行設計編排，採訪過後的稿件並未再交與原
    告看過，原告並未給予任何對價要求伊等為報導等情屬實，亦有該說明書附於原
    處分卷可參。足徵本件原告接受採訪，乃係出於無對價關係接受欲報導美容診所
    之常春雜誌社之所請，且原告事先亦不知該雜誌社將原告專長事先預為了解後，
    並將其診所診所電話、原告專長項目為報導，尚可認定。
  (二)揆諸上開醫療法第六十條及第六十一條等規定，固明文規定醫療廣告得允許之內
    容及禁止之宣傳方式，但該等構成要件之前提，乃行為人所為者係屬醫療廣告之
    商業行為，否則尚難以上開醫療法第六十條及第六十一條規定處罰。查本件系爭
    二○○三年五月份「女性常春雜誌」第一○八頁之「醫學美容診所之旅」，其刊
    載及介紹原告所經營之「泛亞診所」，並非原告花費請「女性常春雜誌」刊登之
    醫療廣告，原告亦未因此給付任何代價或利益與該雜誌或採訪之記者，已如前述
    ；另揆諸該雜誌係以「醫學美容診所之旅」為專欄名稱，介紹台北市五家較具特
    色之醫學美容中心或診所，作一專輯系列之報導，故報導之內容涉及多家診所，
    並非僅特別採訪原告所經營之診所，即可得知該篇專欄之目的，並非在為哪一家
    診所或醫療機構作廣告或宣傳，而係在向消費者作一最新醫療美容消費資訊之介
    紹，同時以此特別之專欄報導內容。足認上開報導既由該雜誌採訪者主導其內容
    ，原告等診所僅係被動式接受採訪，該報導顯非意在商業宣傳之廣告行為，其內
    容並非醫療廣告甚明，自與行政院衛生署八十九年九月十五日衛署醫字第０八九
    ００一一六二一號函內所載藉採訪或報導為宣傳之函釋相異。
四、綜上所述，原處分就原告診所接受採訪其動機之認定與事實不符，原告據以指摘
    ，於法尚非無據。則原處分既有違誤之處，訴願決定未予以糾正，亦非妥適；原
    告訴請撤銷原處分及訴願決定，即屬有理，爰由本院予以撤銷。
據上論結，本件原告之訴為有理由，爰依行政訴訟法第二百三十三條第一項、第二百
三十六條、第一百九十五條第一項前段、第九十八條第三項前段，判決如主文。
中　　華　　民　　國　　九十三　　　年　　　九　　　月　　　六　　　日
              臺 北 高 等 行 政 法 院   第 七 庭
                                      法  官　鄭小康
右為正本係照原本作成。
本件以訴訟事件所涉及之法律見解具有原則性者為限，始得於本判決送達後二十日內
向本院提出上訴狀並表明上訴理由，如已於本判決宣示後送達前提起上訴者，應於判
決送達後二十日內補具上訴理由書（均須按他造人數附繕本），且經最高行政法院許
可後方得上訴。
中　　華　　民　　國　　九十三　　　　年　　九　　　月　　　七　　　日
　　　　　　　　　　　　　　　　　　　書記官　黃倩鈺
